【裁判字號】    97,上易,694
【裁判日期】    970430
【裁判案由】    妨害名譽
【裁判全文】
臺灣高等法院刑事判決                 97年度上易字第694號
上  訴  人
即  被  告  甲○○
上列上訴人因妨害名譽案件，不服臺灣臺北地方法院97年度易字
第391號，中華民國97年2月29日第一審判決（起訴案號：臺灣臺
北地方法院檢察署96年度偵字第25301號），提起上訴，本院判
決如下：
    主  文
原判決撤銷。
甲○○公然侮辱人，處罰金新臺幣貳仟元，減為新臺幣壹仟元，
如易服勞役以新臺幣壹仟元折算壹日。
    事  實
一、曾紀生因認乙○○妨害曾紀生所提出之強制執行程序，而對
    乙○○提出損害賠償民事訴訟，由臺灣臺北地方法院臺北簡
    易庭以九十六年度北簡字第四三七一號民事事件審理，嗣臺
    灣臺北地方法院臺北簡易庭於九十六年三月八日，在該院第
    一法庭公開審理該民事事件時，曾紀生基於公然侮辱之故意
    ，以「他（指乙○○）都很奸詐的」、「詐騙集團」等語，
    公然侮辱乙○○。
二、案經乙○○訴請臺灣臺北地方法院檢察署檢察官偵查起訴。
    理  由
一、證據能力之認定：
  (一)按刑事訴訟法第一百五十八條之三規定：「證人、鑑定人依
    法應具結而未具結者，其證言或鑑定意見，不得作為證據」
    。所謂「依法應具結而未具結者」，係指檢察官或法官依刑
    事訴訟法第一百七十五條之規定，以證人身分傳喚被告以外
    之人到庭作證，或雖非以證人身分傳喚到庭，而於訊問調查
    過程中，轉換為證人身分為調查時，此時其等供述之身分為
    證人，則檢察官、法官自應依本法第一百八十六條有關具結
    之規定，命證人供前或供後具結，其陳述始符合第一百五十
    八條之三之規定，而有證據能力。若檢察官或法官非以證人
    身分傳喚而以共同被告身分傳喚到庭為訊問時，其身分既非
    證人，即與「依法應具結」之要件不合，縱未命其具結，純
    屬檢察官或法官調查證據職權之適法行使，當無違法可言。
    然前揭不論係本案或他案在檢察官面前作成未經具結之陳述
    筆錄，係屬被告以外之人於偵查中向檢察官所為之陳述，本
    質上屬於傳聞證據，基於保障被告在憲法上之基本訴訟權，
    如已經法院傳喚到庭具結而為陳述，並經被告之反對詰問，
    前揭非以證人身分而在檢察官面前未經具結之陳述筆錄，除
    顯有不可信之情況者外，得為證據（最高法院九十六年度台
    上字第三五二七號判決意旨參照）。經查：告訴人乙○○於
    九十六年十二月二十六日於檢察官偵訊時，非以證人身分到
    庭所為之供述，其身分既非證人，即與「依法應具結」之要
    件不合，惟因屬傳聞證據，仍須經法院傳喚到庭具結而為陳
    述，始具證據能力。告訴人乙○○於本院審理程序中已經以
    證人身分具結而為相同陳述，並經上訴人即被告甲○○之反
    對詰問（本院卷三六頁背面、三七頁），衡諸上開判決意旨
    ，告訴人乙○○前揭非以證人身分而在檢察官偵訊中未經具
    結之陳述，即有證據能力。
  (二)本件認定事實所引用之本件卷證所有證據（文書證據），檢
    察官、被告於本院均未主張排除前開書證之證據能力，且迄
    於本院言詞辯論終結前均未表示異議（本院卷二八頁、三七
    頁背面），本院經審酌前開書證、物證並非公務員違背法定
    程序所取得，亦無刑事訴訟法第一百五十九條之四顯有不可
    信之情況，故上揭卷證證據（文書證據），應有證據能力。
二、訊據被告固不否認檢察官所起訴之事實，惟矢口否認有何公
    然侮辱之犯行，辯稱告訴人確有詐偽情事等語。然查，上揭
    犯罪事實，證人即告訴人乙○○於本院結證稱：「伊於偵查
    時所供屬實，被告（民事案件）開庭時有說伊奸詐、卑鄙小
    人，說伊是詐騙集團已妨害伊名譽」（第二五三○一號偵卷
    五頁，本院卷三七頁），另經檢察官於偵查中勘驗上揭民事
    事件公開審理錄音光碟內容，確有被告公然指陳告訴人「他
    （指告訴人）都很奸詐的、詐騙集團」等語無訛，有該勘驗
    筆錄附卷可佐（第八一四七號偵卷一一頁），而被告辱罵告
    訴人之地點，係公開審理民事事件之法庭，自屬不特定或多
    數人得以共見共聞之公共場所無疑。是被告上開公然侮辱之
    犯行，洵堪認定，應依法論科。至被告於原審及本院聲請傳
    訊證人王玉雙、何麗華、柯淑芳等（原審卷一六頁，本院卷
    二八頁），以證明告訴人確實有奸詐事實，惟依被告所列待
    證事實，均非在本件案發時、地見聞之情事，而係被告有無
    被詐騙情形，本件公訴意旨所訴法條係刑法第三百零九條之
    公然侮辱罪，並非同法條三百十條之誹謗罪，即無所謂被告
    所指摘、傳述內容是否真實之法定阻卻要件可以引為對被告
    有利之認定，是被告之主張尚難准許，且本件事證已明，此
    部分亦無從為被告有利之證據。
三、論罪理由及原判決撤銷暨科刑理由：
  (一)核被告所為，係犯刑法第三百零九條第一項之公然侮辱罪。
  (二)原審經審理結果，為被告論罪科刑之判決，固非全屬無見。
    惟查，(1)原判決主文載以「甲○○公然侮辱人，處罰金貳仟
    元，以新臺幣壹仟元折算壹日，減為新臺幣壹仟元，如易服
    勞役，以新臺幣壹仟元折算壹日」，對前段宣告刑部分，未
    諭知折算標準之易刑處分種類；及於理由欄二誤為易刑處分
    為易科罰金之說明，均有未當；(2)又告訴人於檢察官偵查時
    所為之供述，既未具結，依法無證據能力，原判決引以為論
    罪之基礎，尚非適法。被告仍執前詞，否認犯罪雖無理由，
    惟原判決既有上揭之可議，自應由本院將原判決予以撤銷改
    判。
  (三)本院爰審酌被告年邁，因金錢糾紛，無法得償，一時憤激致
    罹刑章，及其犯罪動機、目的、智識程度，犯罪後態度等一
    切情狀，量處罰金新臺幣二千元；又被告上開犯行之犯罪時
    間，在中華民國九十六年四月二十四日以前，而所犯之罪及
    宣告刑合於中華民國九十六年罪犯減刑條例之減刑條件，爰
    依法減其宣告刑二分之一為罰金新臺幣一千元，並諭知易服
    勞役之折算標準，以資懲儆。
據上論斷，應依刑事訴訟法第三百六十九條第一項前段、第三百
六十四條、第二百九十九條第一項前段，刑法第三百零九條第一
項、第四十二條第三項、刑法施行法第一條之一，中華民國九十
六年罪犯減刑條例第二條第一項第三款、第七條，判決如主文。
本案經檢察官李良忠到庭執行職務。
中    華    民    國    97    年    4    月    30    日
                  刑事第十八庭審判長法  官  吳鴻章
                                    法  官  周政達
                                    法  官  段景榕
以上正本證明與原本無異。
不得上訴。
                                    書記官  陳靜姿
中    華    民    國    97    年    4    月    30    日
附錄本案論罪科刑法條全文：
刑法第三百零九條（公然侮辱罪）
公然侮辱人者，處拘役或三百元以下罰金。
以強暴犯前項之罪者，處一年以下有期徒刑、拘役或五百元以下
罰金。


司法院資訊處製作；財團法人民間司法改革基金會備份。
